臺灣高等法院民事判決　　　　　　　　　96年度醫上字第11號
上　訴　人　丁○○
訴訟代理人　甲○○
被 上訴 人　丙○○
　　　　　　台北市立萬芳醫院
法定代理人　乙○○
共　　　同
訴訟代理人　蕭維德律師
複 代理 人　黃金洙律師
上列當事人間損害賠償事件， 上訴人對於中華民國96年3月30日
臺灣臺北地方法院93年度醫字第５號第一審判決提起上訴，本院
於96年8月14日言詞辯論終結，判決如下：
    主      文
上訴駁回。
第二審訴訟費用由上訴人負擔。
    事實及理由
一上訴人起訴主張：伊因右眼罹老年性白內障，於民國91年11月
  21日在被上訴人臺北市立萬芳醫院（下稱萬芳醫院）實施白內
  障摘除及人工水晶體植入手術（下稱系爭手術），在手術中因
  人工水晶體放歪，手術時間長達3.5小時， 致伊住院多日進行
  善後治療，於91年12月2日出院， 並轉往國立臺灣大學醫學院
  附設醫院（下稱臺大醫院）繼續治療，臺大醫院於92年 3月28
  日進行第二次人工水晶體植入手術，伊於術後發現右眼模糊，
  經檢查始知被上訴人丙○○即萬芳醫院醫師隱瞞手術失敗結果
  ，伊眼睛虹膜僅存1/3， 黃斑部亦因手術時間過久及撈挖發生
  病變，視力僅存0.1，日後難以恢復， 伊須支出醫療費及交通
  費新臺幣（下同）41,214元、日後必要醫療費用及輔助器材等
  計208,600元、看護費150萬元，並受有精神慰撫金1,250,186
  元之損害，以上合計300萬元， 應由丙○○賠償，萬芳醫院亦
  應負連帶賠償之責。爰依民法第184條第1項前段、第191條之3
  、第529條、第227條、第188條及消費者保護法第7條、第51條
  之規定，求為判決命被上訴人連帶給付300萬元及自92年1月1
  日起加計法定遲延利息之判決。
  原審駁回上訴人之請求，上訴人提起上訴，聲明：
  (一)原判決廢棄。
  (二)被上訴人應連帶給付上訴人300萬元 及自92年1月1日起至清
    償日止，按週年利率5％計算之利息。
  (三)願供擔保，請准宣告假執行。
二被上訴人則以：上訴人於91年11月18日至萬芳醫院就診時，強
  烈表達其右眼視力不良、不等視，有爬山、上下樓梯不便之困
  擾，經檢查後發現上訴人右眼白內障，視力0.3、視差超過500
  度，伊等本於醫學專業之判斷，認上訴人屬可施行白內障手術
  者，經告知白內障之情況與開刀風險，由上訴人自行決定是否
  施行系爭手術，其表示有意願接受系爭手術，並簽署手術同意
  書，系爭手術為治療白內障之唯一方法，伊等已於手術前盡告
  知義務，無逼迫情事。丙○○以超音波將上訴人眼睛晶體乳化
  ，並將乳化後之晶體吸出，再將剩餘之皮脂吸除，植入後房水
  晶體，惟於發現人工水晶體因後囊支撐不穩產生移位，擬移出
  後房水晶體並植入前房時，發生上脈絡膜出血之併發症，後囊
  及人工水晶體隨之湧出，伊隨即進行傷口縫合，上訴人右眼球
  後囊於手術中未破裂，而係在上脈絡膜猛暴性出血發生時湧出
  ，發生時點無法確定，伊於手術過程中無撈挖行為，自門診起
  至手術後之各項醫療行為及處置均符合最低損害，未違反注意
  義務及一般醫療常規。就前述上脈絡膜猛暴性出血現象，無法
  事先預測，發生原因無確實答案，於手術前亦無法預防，故伊
  無法事先告知上訴人，且該現象之發生機率為0.05-0.8％，非
  100％， 伊告知義務內容僅包括一般手術常見之併發症，不包
  括此極罕見之併發症。另上訴人未具體敘明其支出醫療費用、
  交通費之必要性，其行動自如，無須看護照料，不得請求看護
  費；再日後之必要醫療費用及輔助器材費用等，未見其敘明費
  用明細內容及與本案之關聯性，上訴人之請求自屬無據等語，
  資為抗辯。
  於本院答辯聲明：
  (一)上訴駁回。
  (二)如受不利之判決，願供擔保請准宣告免為假執行。
三兩造不爭執之事實：
  (一)上訴人為22年3月7日生，於91年11月18日至萬芳醫院眼科就
    診，經丙○○檢查後發現上訴人右眼患有白內障，並告知上
    訴人可施行白內障手術。
  (二)上訴人於91年11月21日至萬芳醫院實施白內障摘除及人工水
    晶體植入手術，由丙○○負責實施，手術過程中發生上脈絡
    膜猛爆性出血，丙○○為上訴人縫合傷口及為其他緊急處理
    。
四上訴人主張其於系爭手術實施前６個月至臺大醫院門診時，右
  眼視力為0.7至0.8間，並不需要進行白內障手術；且91年11月
  18日因眼部搔癢至萬芳醫院就診時，視力情形並無差異，無必
  要進行系爭手術云云，為被上訴人所否認。經查：
  (一)上訴人於91年11月18日至萬芳醫院門診時，主訴病因為視力
    模糊，經丙○○診斷後發現上訴人右眼罹患白內障，且近視
    0.3、兩眼不等視、視差超過500度，有上訴人於萬芳醫院之
    眼科檢查報告、白內障術前檢查紀錄影本及在卷可證（見原
    審卷(一)第27-28頁、第228頁），顯然上訴人當時確實具實施
    白內障手術之條件。另本件經原審囑託行政院衛生署醫事審
    議委員會（下稱醫審會）鑑定，經該會參酌上訴人於萬芳醫
    院、臺大醫院之病歷資料後認為：「依據萬芳醫院病歷，88
    年4月15日右眼矯正視力為0.5。91年11月18日右眼矯正視力
    為0.3。病人兩眼不等視，視差超過500度是符合施行該手術
    之病人」、「依病歷記載，病人本身並未有青光眼病史、高
    眼壓以及高度近視，亦無特殊體質，並無手術之禁忌症。適
    宜為此類手術」等語，有鑑定書附卷可稽（原審卷(二) 第131
    頁），顯見上訴人於91年11月18日之視力狀況，符合實施系
    爭手術之條件。
  (二)次按老年性白內障為生理老化之病，為原透明之水晶體老化
    混濁，導致視線不佳，早期可點藥以延緩進行，視線嚴重障
    礙時，則只能以手術摘出，再植入人工水晶體，若手術後又
    發生混濁，才使用雷射切開。一般建議為視力低於 0.5以下
    無法用眼鏡矯正，或雙眼差距過大，雖可單眼矯正，卻無法
    雙眼同時戴眼鏡，始考慮以手術摘除。而超音波晶體乳化術
    為最先進之白內障手術方式，應用超音波將混濁之水晶體乳
    化吸出，再將人工水晶體植入，切口極小復原極快，術後限
    制亦大為減少，有台北榮民總醫院眼科部青光眼科主任周青
    光所著「認識白內障」專文在卷可按（見原審卷(二)一 第231
    頁）。而上訴人於91年11月18日之視力狀況，既符合實施系
    爭手術之條件，有如前述，顯然丙○○對上訴人實施系爭手
    術，係採行最適宜治療原告病症之方式。
  (三)至上訴人雖曾於系爭手術前8個月即91年3月12日至臺大醫院
    檢查視力，當時右眼視力為0.7至0.8間，有臺大醫院病歷影
    本在卷可按（見原審卷(一)第198頁）。 惟上訴人亦曾於系爭
    手術前3年即88年4月15日在萬芳醫院檢查視力，當時右眼矯
    正視力為0.5， 亦有萬芳醫院病歷影本一份可稽（見原審卷
    (一)第233頁），其右眼視力卻於88年4月15日、 91年3月12日
    及91年11月18日分別為0.5、0.7至0.8以及0.3，有違常情。
    再依萬芳醫院先後於88年4月15日及91年11月18日 為上訴人
    檢測右眼視力分別為0.5與0.3之結果以觀，萬芳醫院之檢測
    結果，應屬合理可信。而視力檢查每因檢測時間、環境、方
    式及受測人是否配合檢測等而充滿不確定性，不能僅以臺大
    醫院之檢測報告即質疑萬芳醫院之視力檢測報告有所疏誤，
    蓋測量視力本即依照不同環境的背景亮度、測量距離、測量
    方式、測量的機器、測量時間、測量人員、被測試者的年紀
    、心理、精神狀況、病人的眼睛狀況等而受影響。況視力係
    病人主觀之視覺測試，測量技術人員依照其測量結果記錄之
    ，是病人是否配合檢測當足影響檢測結果之正確性。另經本
    院依職權函臺大醫院查上訴人前揭於 91年3月12日在該院檢
    查視力，右眼視力為0.7至0.8間之檢驗方法為何等情，臺大
    醫院96年7月11日校附醫秘字第0960002063號函載：「 說明
    二、‧‧‧丁○○先生（以下簡稱鄔先生）於91年3月12 日
    至本院初診，依病歷之記載，檢查時鄔先生戴著自己的眼鏡
    做視力檢查，當時右眼視力0.8，左眼視力0.7，右眼鏡片度
    數為球鏡-6.75屈光度，左眼為球鏡-1.25屈光度併柱鏡-1.0
    區光度。此視力檢查方法僅為一般初診之例行檢查，檢查的
    精確度會因當時檢查者是否確實將未進行測試的眼睛完全遮
    蓋（如測右眼視力時，左眼未完全遮住）及受試者是否配合
    檢查而產生誤差，故僅能提供參考」在卷（見本院卷第74頁
    ），即該函說明上訴人於 91年3月12日至臺大醫院視力檢查
    結果僅可提供參考。且依該次視力檢查顯示右眼視力較左眼
    視力為佳，然上訴人之右眼係患有老年白內障之眼睛，左眼
    則係動過白內障手術之正常眼睛，衡諸常理，上訴人之右眼
    視力不可能較左眼為佳。又財團法人新光吳火獅紀念醫院（
    下稱新光醫院) 96年7月6日（96）新醫醫字第0812號函附病
    歷摘要記錄紙載：病患丁○○於82年12月23日來本院初診，
    檢查後診斷為雙眼近視併雙眼不等視，併雙眼白內障，於82
    年12月29日安排於本院住院，術前左眼最佳矯正視力零點
    ，於82年12月30日接受左眼白內障扣除手術併人工水晶體植
    入手術，於82年12月31日出院，後陸續於門診追蹤， 83年4
    月18日於本院接受左眼再發性白內障後囊切開術， 於83年5
    月4日最後壹次於本院門診檢查， 當時左眼最佳矯正視力為
    零點伍，右眼最佳矯正視力為零點柒」等語（見本院卷第73
    頁），顯然上訴人於82年12月23日至新光醫院初診時，即經
    診斷有雙眼近視併雙眼不等視，併雙眼白內障之情，且於82
    年12月30日接受左眼白內障摘除手術併人工水晶體植入手術
    、於83年4月18日接受左眼再發性白內障後囊切開術， 術後
    於83年5月4日門診檢查結果顯示左眼最佳矯正視力為0.5，
    右眼最佳矯正視力為 0.7。上訴人左眼之視力檢查與萬芳醫
    院88年4月15日及91年11月18日檢查之結果均屬相同， 與臺
    大醫院之檢查結果則有不同。況上訴人之右眼於82年12月23
    日在新光醫院就診時即確定罹患有老年白內障之情，當時右
    眼最佳之矯正視力為 0.7，而老年白內障之程度會隨著年紀
    之增長而逐漸嚴重，參諸上訴人於臺大醫院該次視力檢查時
    仍主訴焦距不合等語（見原審卷(一)第198頁）。 顯見上訴人
    右眼之白內障有逐年加重之情，衡情上訴人於臺大醫院91年
    之視力檢查結果其右眼視力不可能優於新光醫院83年診斷時
    之右眼視力，始符情理。然臺大醫院91年視力檢查結果上訴
    人右眼視力竟為0.8， 竟較新光醫院於83年時之右眼視力檢
    查結果0.7為佳， 堪認臺大醫院91年之視力檢查結果實不足
    據為本案參考，上訴人據以質疑被上訴人萬芳醫院視力檢查
    錯誤，系爭手術並無進行必要云云，即無可取。以上，上開
    臺大醫院視力檢查結果難作為有利於上訴人認定之依據。另
    本件醫審會鑑定報告記載：「依據萬芳醫院病歷， 88年4月
    15日右眼矯正視力為0.5。91年11月18日右眼矯正視力為0.3
    。病人兩眼不等視，視差超過500度 是符合施行該手術的病
    人。」，且「依病歷記載，病人本身並未有青光眼、高眼壓
    以及高度近視，亦無特殊體質，並無手術之禁忌症。適宜為
    此類手術」（見原審卷(二)第131頁） 在卷，即醫審會之鑑定
    報告亦萬芳醫院於系爭手術前之視力檢查結果之正確性及系
    爭手術進行之必要性。
  (四)上訴人雖主張其實施系爭手術係因丙○○逼迫所致云云。惟
    上訴人於91年11月18日就診時，已得知罹患白內障需進行系
    爭手術，並簽署手術同意書，有手術同意書影本一份在卷可
    稽（見原審卷(一)第229頁）， 應認上訴人對於手術實施之成
    功率或可能發生之併發症及危險有一定之認識。且上訴人於
    簽署系爭同意書後3日， 始於91年11月21日實施系爭手術，
    此觀卷附手術同意書簽立日期原載：「91年11月18日」，嗣
    塗改為91年11月21日（見原審卷(一)第229頁）， 顯見上訴人
    於進行系爭手術前有相當時日考慮是否進行手術，以上訴人
    之年齡、知識及經驗觀察，其應有充分時間考慮是否需如期
    至萬芳醫院實施系爭手術。蓋上訴人若認為當時僅感覺眼睛
    搔癢，無須手術， 且認為依系爭手術前8個月於臺大醫院檢
    查結果，並無必要實施系爭手術，上訴人得通知萬芳醫師取
    銷系爭手術，上訴人得不依約前往萬芳醫院接受手術，上訴
    人前揭主張，仍無可採。
  (五)綜上所述，上訴人符合實施系爭手術之條件，且系爭手術為
    治療上訴人最適宜之方式，上訴人且復已同意接受系爭手術
    ，是丙○○實施系爭手術，並無不當，上訴人主張被上訴人
    實施系爭手術無必要云云，即屬無據。
五上訴人主張其於91年11月18日星期一至萬芳醫院看診時，原係
  掛泌尿科，並因眼部搔癢始加掛眼科，當時看診時間係上午，
  萬芳醫院病歷記載之眼部各項檢查之時間均在下午，顯然萬芳
  醫院之病歷係事後造假云云，並提出丙○○名片乙紙為證。然
  依上訴人所提出之名片（本院卷第60頁），其上所印門診時間
  並未指明年月份，無由證明上訴人於91年11月18日門診時間係
  在上午或下午，且門診時間應以病歷記載為主，而經調上訴人
  於91年11月18日在萬芳醫院當日病歷，其該日掛泌尿科時之門
  診處方箋列印時間為在2002/11/18 PM 03：06：16，即91年11
  月18日下午3時6分16秒，嗣始加掛眼科門診，有萬芳醫院病歷
  專用紙在卷可參（見本院卷第114頁）， 而上訴人亦不爭執當
  日係先掛泌尿科後再掛眼科，顯然上訴人當日眼科門診時間係
  在下午屬實，被上訴人自無上訴人所稱病歷造假之情。
六上訴人主張丙○○未於系爭手術實施前，就上訴人身體狀況應
  充分告知系爭手術風險與併發症之發生機率云云，為被上訴人
  所否認，辯稱上脈絡膜猛爆性出血現象，係無法事先預測，且
  被上訴人之告知義務內容僅包括一般手術常見之併發症，不包
  括此類極罕見之併發症等語。經查：
  (一)本件經醫審會鑑定結果為：「綜合病程本案為一白內障手術
    發生上脈絡膜猛爆性出血之案例。上脈絡膜猛爆性出血乃因
    術中後睫狀動脈破裂造成大量出血或大量滲出液聚集在上脈
    絡膜腔而造成脈絡膜剝離，若造成水晶體及其他內容物脫出
    則稱為猛爆性。其發生率從0.05％至0.8％。 其危險因子包
    括年紀大，有青光眼病史，高眼壓以及較長眼軸長度‧‧‧
    上脈絡膜猛爆性出血，其發生率從0.05%至0.8%。 病人除了
    年紀大以外，並無青光眼或高眼壓病史，而且目前超音波晶
    體乳化術已大大減少發生比率，故手術前無法預防」等語，
    有行政院衛生署95年11月 3日衛署醫字第0950214684號書函
    附醫審會鑑定書在卷可稽（原審卷(二)第127-132頁）。且「
    白內障手術併發症依手術方式而有所不同，可分為發生在手
    術中、早期手術、及晚期手術。併發症的比率各家報告有所
    不同，罕見的併發症如猛爆性出血，有困難去（難以）得到
    精確的資料。手術中併發症：1.後囊破裂（2至5％）。假若
    前囊是完整的，後房水晶體仍可植入。2. 玻璃體喪失（1.1
    ％）。3.猛爆性脈絡膜出血。此種災難性的併發症被報告佔
    0.04至0.2％的白內障摘除比例，平均只有45％ 視力可達6/
    60零點壹或以上」， 有牛津眼科學教科書第二冊（Oxford
    Textbook of Ophthalmology，Volume2）英文及譯文節本在
    卷可參（原審卷(一)第157至161頁）。顯然上脈絡膜猛爆性出
    血之發生機率僅為0.05-0.8％間，極為罕見，且上訴人本身
    無青光眼、高血壓病史，則以系爭手術實施當時之醫學水準
    觀察，尚難認丙○○得事先預測及防免，被上訴人所為上開
    辯解，尚屬有據。
  (二)基於對病患自主決定權之保障與尊重，上訴人固應事先認識
    本件手術之風險，並由其自主決定是否願意承擔該風險之同
    意，其同意則以丙○○之充分說明為必要。換言之，上訴人
    就丙○○已說明之部分，同意接受萬芳醫院醫療給付之決定
    ，不因丙○○遺漏未說明之資訊而有所改變。至於丙○○是
    否為完全之說明，應視丙○○是否基於一般有理性之病患重
    視之醫療資料加以說明，其次如上訴人表明其主觀上認為將
    影響其是否接受該診療意願之重要事項，則丙○○亦負有說
    明義務。即依上訴人就醫目的判斷，該說明之項目或內容為
    一般合理病患所客觀重視，或本件上訴人表明為主觀重視者
    ，即為丙○○說明義務之內容。然由於醫學非萬能而有其限
    制，因此基於醫療資源給付之有限性、經濟性與病患同意權
    有效行使之考量，應認為丙○○說明義務之範圍有其界限存
    在，亦即應考量上訴人接受醫療給付之目的，係為治療疾病
    或預防疾病之不同，而就丙○○說明義務之範圍為不同認定
    ：
    1.上訴人之目的如係接受治療者，因其疾病之治癒有其必要
      性及迫切性，此時丙○○必須立即進行醫療處置始能完成
      醫療給付，即使此類醫療行為具有罕見、極端之併發症或
      副作用，但對於一般理性之病患而言，基於疾病治癒之必
      要性與迫切性，即使知悉該罕見、極端之併發症，因該併
      發症之發生機率極低，與病症治癒之機率相較之下，尚不
      至影響其同意權之行使；且醫療行為具有高風險性以及不
      確定性，對於醫療行為中所可能產生可預知或不可預知之
      併發症，若一概課予醫師對病患需為詳盡、無缺漏之說明
      義務，非但造成醫療資源之浪費，亦將使病患於決定是否
      接受醫療行為時變得無所適從，甚至造成病患同意權之行
      使空洞化，更與說明義務所欲保障者為病患自主決定權之
      目的相互悖離，因此應認為罕見、極端併發症或副作用之
      發生，丙○○並無告知原告之義務。
    2.但如上訴人之目的係為預防疾病之目的或非以治療為目的
      者，因其疾病之治癒並無迫切性及必要性，僅係為預防將
      來疾病之發生、或為諮詢意見而接受醫療給付，並不以治
      癒現已發現之疾病為必要，則上訴人對於醫療行為中發生
      罕見、極端併發症或副作用之忍受度較低，甚至會因顧慮
      併發症或副作用所帶來之不利益，而考慮不接受預防性之
      醫療給付，因此該併發症或副作用對於病患接受醫療給付
      時之同意權行使具有一定之影響，故應認被上訴人就醫療
      行為中可能發生罕見、極端之併發症或副作用，負有告知
      義務。
  (三)上訴人於91年11月18日在萬芳醫院就診時，經丙○○診斷罹
    患白內障，且當時上訴人右眼矯正視力為0.3， 左眼矯正視
    力為0.5，兩眼不等視，視差超過500度，符合實施系爭手術
    之條件，上訴人亦簽署手術同意書，同意丙○○施系爭手術
    俾治癒上訴人之白內障病症，已如前述，顯然上訴人係以治
    癒白內障為目的，而接受系爭手術。揆諸上揭說明，應認丙
    ○○之說明義務範圍，僅限於一般常見可能發生之手術併發
    症及副作用，並不及於罕見、極端併發症或副作用。而上脈
    絡膜猛爆性出血現象，既屬罕見之手術併發症，有如前述，
    應為丙○○就此類罕見併發症之發生，無對上訴人說明之義
    務，則被上訴人上開辯解，應屬可採。上訴人此部分主張，
    尚屬無據。
  (四)上訴人又主張丙○○於實施系爭手術過程有所過失，並質疑
    如非丙○○不精通、縫合傷口遲疑、醫療過程粗心，即不會
    造成上訴人於系爭手術中上脈絡膜猛爆性出血之併發症，並
    導致虹膜受損、黃斑部病變、視力減損云云。然據醫審會鑑
    定報告載：「一般植入後房水晶體發生移位，若後囊未破裂
    ，可以器械將其導正在後囊內，但是若是囊袋韌帶鬆脫時，
    後房水晶體無法導正在後囊內，則有可能將其移出後房放置
    於前房；若後囊已破裂則水晶體已掉入玻璃體中而產生傾斜
    亦必須將其移出後房放置於前房。丙○○醫師所為之處置，
    應是當時已無法導正在後囊內，才欲將其移出後房放置於前
    房，故並無不適」等語，無上訴人所稱丙○○導正技術不精
    通或缺乏警訊、醫療過程粗心之情。另就上訴人所指丙○○
    是否有延遲縫合傷口之情事，鑑定報告亦稱：「由病歷資料
    中無法確切知道經歷時間，但發現上脈絡膜猛爆性出血時，
    宜儘速將傷口縫合，丙○○醫師並無延誤」，並就上訴人指
    因丙○○延遲縫合傷口致造成其虹膜及黃斑部病變、視力受
    損云云，鑑定：「病人眼球虹膜受損，乃因發生上脈絡膜猛
    爆性出血時造成內容物脫出，與丙○○醫師所為之處置並無
    絕對之關聯。虹膜受損對於眼球視力，並無影響，但可能產
    生畏光之情形」、「上脈絡膜猛爆性出血發生後，一般之處
    理情形為儘速將傷口縫合，丙○○醫師並無延誤。出血所造
    成之最低損害吸收後，視網膜有部分損傷，但無視網膜剝離
    。病人之狀況，符合該最低之損害」在卷，均如上述。顯見
    被上訴人於系爭手術之施行並無過失或違反醫療常規之處，
    且將上訴人之損害控制在最低限度內，上訴人復不能提出證
    據證明本件被上訴人丙○○醫師施行系爭手術有過失，僅泛
    泛論以醫審會鑑定報告不公云云，所言自無足憑採。
七上訴人另主張丙○○於系爭手術實施過程中，未注入人工玻璃
  體進行保護措施，導致右眼後囊破裂，進而使後房植入之人工
  水晶體發生位移，丙○○於此時撈挖已放歪之人工水晶體，卻
  不慎傷及虹膜，又因撈挖不當且過久，長時間眼壓過低，導致
  發生上脈絡膜猛爆性出血現象云云，為被上訴人所否認，辯稱
  被上訴人於手術進行時機、方式、與手術進行中之各項醫療行
  為均符合一般醫療常規等語。經查：
  (一)丙○○實施系爭手術之過程，係先藉由超音波將晶體乳化，
    並將乳化後之晶體吸出，再吸除剩餘皮脂，並植入後房水晶
    體；然於後房水晶體置入後，發現上訴人後囊之支撐不穩當
    ，造成植入之人工水晶體發生位移現象，依一般醫療常規係
    將後房水晶體移出改置入前房水晶體，惟當丙○○欲將後房
    水晶體移出時，卻發生上脈絡膜血管層猛爆性出血現象，而
    後囊及人工水晶體亦隨之湧出，此時丙○○為防止更嚴重之
    損害發生，便立即進行緊急縫合傷口之處理，並於處理後安
    排上訴人住院觀察、控制眼壓等情，有手術摘要影本一份在
    卷可證（見原審卷(一)第32頁）。
  (二)據醫審會之鑑定意見認：「(二)‧‧‧(2)一般植入後房水晶體
    發生移位，若後囊未破裂，可以器械將其導正在後囊內，但
    是若是囊袋韌帶鬆脫時，後房水晶體無法導正在後囊內，則
    有可能將其移出後房放置於前房；若後囊已破裂則水晶體可
    能掉入玻璃體中而產生傾斜亦必須將其移出後房放置於前房
    。丙○○醫師所為之處置，應是當時已無法導正在後囊內，
    才欲將其移出後房放置於前房，故並無不適。病人眼球虹膜
    受損，乃因發生上脈絡膜猛爆性出血時造成內容物脫出所致
    ，與丙○○醫師所為之處置並無絕對關連‧‧‧(三)‧‧‧(2)
    上脈絡膜猛爆性出血發生後，一般之處理情形為儘速將傷口
    縫合，丙○○醫師並無延誤。出血所造成之最低損害為吸收
    後，視網膜有部分損傷，但無視網膜剝離。病人之狀況，符
    合該最低之損害」等語，有鑑定書可按（見原審卷(二)第131-
    132頁）。
  (三)另「眼內出血‧‧‧白內障手術發生上脈絡膜出血的比率為
    0.2％‧‧‧ 通常病人會預先感覺劇烈疼痛感。前房迅速變
    狹窄。立刻察覺上脈絡膜出血是必須的，以防止眼內內容物
    湧出。傷口應儘速縫合。‧‧‧人工水晶體置換：以前房水
    晶體取代後房水晶體，通常是比調整後房人工水晶位置簡單
    ‧‧‧」，有「眼科手術併發症第二版」（Complications
    in Ophthalmic Surgery, 2nd Edition）英文及譯文節本在
    卷可稽（見原審(一)第143-150頁）。 又「水晶體的本體輕度
    不正是常發生的，若位置保持穩定，是不會有問題的。然而
    ，若不正為水晶體本體的邊緣位於瞳孔的中心，造成無水晶
    體以及人工水晶體的區域，會造成相當程度的光學上的困擾
    。此種形式的不正可以因為前囊與後囊不規則的沾黏造成。
    也會發生在只有部分的水晶體本體在後囊內。如此較易移出
    水晶體。此問題會變的（得）較複雜，若水晶體邊緣的後囊
    變白變厚。經驗顯示這些膜很難切開，雖然有些可用雅各雷
    射打開‧‧‧。這些併發症造成嚴重的視力損害，唯一解決
    的辦法是移除水晶體，切除混濁的後囊膜，以及以前房水晶
    體替代」，亦有「白內障手術及其併發症第六版（Cataract
     Surgery and its Complications,6th edition）英文及譯
    文節本在卷可稽（見原審卷(一)第151-156頁）。 至於「大量
    的脈絡膜上腔（排出性）‧‧‧2.立即的治療：將切口閉合
    並施用高滲透劑」，有「臨床眼科學第三版」（Clinical
    Opthalmology third edition）英文及譯文節本可按（見原
    審卷(一)第162-182頁）。以上， 顯然丙○○於系爭手術過程
    中，發現植入之水晶體發生位移現象時，將後房水晶體移出
    改置入前房水晶體之行為，以及發生上脈絡膜猛爆性出血現
    象時，所採取緊急縫合傷口之措施，均符合一般醫療常規，
    ，堪認丙○○於系爭手術過程中，將後房水晶體移出放置於
    前房，以及發現上脈絡膜猛爆性出血時，所為之處置行為均
    係符合正當醫療程序，並無不當。上訴人復未舉證證明丙○
    ○於系爭手術中因過失導致其右眼後囊破裂、虹膜受損、併
    發上脈絡膜猛爆性出血等損害，其上開主張，亦無可採。
八上訴人另依民法第191條之3規定請求被上訴人連帶賠償損害云
  云。惟按該條前段雖規定：「經營一定事業或從事其他工作或
  活動之人，其工作或活動之性質或其使用之工具或方法有生損
  害於他人之危險者，對他人之損害應負賠償責任」，惟其立法
  理由為：「近代企業發達，科技進步，人類工作或活動之方式
  及其使用之工具與方法日新月異，伴隨繁榮而產生危險性之機
  會大增。如有損害發生，而須由被害人證明經營一定事業或從
  事其他工作或活動之人有過失，被害人將難獲得賠償機會，實
  為社會不公平現象。且鑑於：(一)從事危險事業或活動者製造危
  險來源。(二)僅從事危險事業或活動者於某種程度控制危險。(三)
  從事危險事業或活動者因危險事業或活動而獲取利益，就此危
  險所生之損害負賠償之責，係符合公平正義之要求。為使被害
  人獲得周密之保護，凡經營一定事業或從事其他工作或活動之
  人，對於因其工作或活動之性質或其他使用之工具或方法有生
  損害於他人之危險（例如工廠排放廢水或廢氣、桶裝瓦斯裝填
  瓦斯、爆竹廠製造爆竹、舉行賽車活動、使用炸藥開礦、開山
  或燃放煙火），對於他人之損害，應負損害賠償責任。請求賠
  償時，被害人只需證明加害人之工作或活動之性質或其使用之
  工具或方法，有生損害於他人之危險性，而在其工作或活動中
  受損害即可，不須證明其間有因果關係。但加害人能證明損害
  非由於其工作或活動或其使用之工具或方法所致，或於防止損
  害之發生已盡相當之注意者，則免負賠償責任，以期平允，爰
  增訂本條」。則參照立法理由可知，醫療行為雖具有危險性，
  但係因其本質使然，並非現代科技或社會經濟活動所創設，從
  而衡諸民法第191條之3規定之規範目的，醫療行為非屬於該條
  規定所稱的危險工作或活動，上訴人上開主張，即無可採。
九上訴人再另主張被上訴人應依消費者保護法第７條及第51條之
  規定負損害賠償責任云云，亦為被上訴人所否認，辯稱醫院及
  醫師均無消費者保護法規定之適用等語。
  (一)按現代商品無過失責任之基本思想，主要係基於風險分擔與
    損失分配之觀點，以及商品製造人因商品之流通市場而獲利
    ，而不在於其可歸責性。商品製造人、經銷商及零售商既得
    以運用機器大量生產商品行銷得利，則商品製造人應有能力
    控制最終產品之品質，且當商品因缺陷而造成消費者受有損
    害時，製造人、經銷商及零售商應得以其大型經濟規模或廣
    大經濟活動脈絡，分擔其商業交易行為可能導致之損害，因
    此課以製造人等無過失責任，可避免該有缺陷之商品流入市
    面，或以其他安全商品替代，以減少危害之發生。
  (二)至於對服務責任課以無過失責任者，在比較法上可謂為極為
    少見，至於專門職業人員如醫師之服務，應屬絕無僅有。蓋
    醫療行為具有不確定性與危險性，因此醫師無法如同商品製
    造人一般控制最終服務之「品質」。在我國又因為只有少數
    保險公司提供醫療傷害責任險，因此醫療傷害無法經由保險
    分散損失；而若藉由增加一般患者醫療費用方式分散風險，
    將造成一般患者無法獲得醫療服務，顯然違背全民醫療之目
    的。再者醫療責任負擔增加，將促使醫師採取防禦性醫療措
    施，大量浪費醫療資源，增加社會成本。
  (三)從而，我國消費者保護法雖然未就所謂「服務」責任加以定
    義，以致於醫療行為究竟有無該法第7條第1項、 第3項規定
    之適用而發生疑義；惟綜合上述商品無過失責任之基本思想
    ，同時審酌醫療行為異於商品製造之特殊性， 以及93年4月
    28日修正公布之醫療法第82條第２項規定：「醫療機構及其
    醫事人員因執行業務致生損害於病人，以故意或過失為限，
    負損害賠償責任」，並參照最高法院95年度臺上字第2175號
    判決意旨，應認消費者保護法第7條第1項所謂「服務」，應
    為目的性限縮解釋而排除醫療行為，亦即醫療服務並無消費
    者保護法之適用，上訴人此部分主張為無理由。
十綜上所述，本件上訴人因實施系爭手術而併發上脈絡膜猛暴性
  出血現象，造成上訴人視力無法與正常人相同，飽受生活、行
  動上之不便與精神上之痛苦，甚至造成家人之負擔，本院基於
  同理心之體認，固然能夠理解與同情。惟被上訴人之醫療行為
  ，既已符合一般公認之醫療行為準則，並無診斷錯誤及違反，
  且該併發症於手術上之發生機率實屬罕見，無法於術前事先得
  知而預防，其發生之原因於目前醫學研究上並未有確定答案，
  已如前述，則對於此種不可預知又極為罕見之手術併發症，即
  不應逕行課予被上訴人告知義務，亦不應令被上訴人負擔無過
  失責任。從而，上訴人依民法第184條第1項前段、第191條之3
  、第529條、第227條、第188條及消費者保護法第7條、第51條
  之規定，請求被上訴人連帶給付上訴人300萬元 及自92年1月1
  日起至清償日止，按年息5％ 計算之利息，為無理由，應予駁
  回，上訴人之訴既無理由，則其假執行之聲請亦失所依據，應
  併予駁回。原審為上訴人敗訴之判決，並駁回其假執行之聲請
  ，核無不合。上訴意旨指摘原判決不當，求予廢棄改判，為無
  理由，應予駁回。
十一本件因事證已臻明確，兩造其餘攻擊、防禦方法及所為之立證
  ，經審酌後認與判決之結果不生若何影響，無庸再逐一予以論
  列，合併敘明。
據上論結，本件上訴為無理由，依民事訴訟法第449條第1項、第
78條，判決如主文。
中　　華　　民　　國　　96　　年　　8 　　月　　28　　日
　　　　　　　  　　醫事法庭
                        審判長法　官  鄭三源
　　　　　　　　　　          法　官  周美月
　　　　　　　　　　          法　官  湯美玉
正本係照原本作成。
如不服本判決，應於收受送達後20日內向本院提出上訴書狀，其
未表明上訴理由者，應於提出上訴後20日內向本院補提理由書狀
（均須按他造當事人之人數附繕本）上訴時應提出委任律師或具
有律師資格之人之委任狀；委任有律師資格者，另應附具律師資
格證書及釋明委任人與受任人有民事訴訟法第466條之１第1項但
書或第2項（詳附註）所定關係之釋明文書影本。
中　　華　　民　　國　　96　　年　　8 　　月　　28　　日
　　　　　　　　　　　　　　　書記官  倪淑芳
附註：
民事訴訟法第466條之1（第1項、第2項）：
對於第二審判決上訴，上訴人應委任律師為訴訟代理人。但上訴
人或其他法定代理人具有律師資格者，不在此限。
上訴人之配偶、三親等內之血親、二親等內之姻親，或上訴人為
法人、中央或地方機關時，其所屬專任人員具有律師資格並經法
院認為適當者，亦得為第三審訴訟代理人。
